臺灣桃園地方法院刑事判決　　　　　　　93年度訴緝字第98號
公　訴　人　臺灣桃園地方法院檢察署檢察官
被　　　告　丁○○　男　25歲.
指定辯護人　本院公設辯護人　丙○○
上列被告因偽造有價證券等案件，經檢察官提起公訴（90年度偵
字第18284 號），本院判決如下：
    主  文
丁○○共同連續行使偽造私文書，足以生損害於公眾及他人，處
有期徒刑陸月，如易科罰金，以參佰元折算壹日。
未扣案之偽造「乙○○」印章壹枚、偽造國民身分證申請書壹份
上之丁○○本人照片壹張、偽造「乙○○」署名壹枚、指印壹枚
及印文貳枚、偽造「乙○○」名義之國民身分證壹張、偽造開戶
資料與印鑑卡共壹份上之偽造「乙○○」署名壹枚及印文壹枚，
均沒收。
被訴侵占遺失物及偽造有價證券部分均無罪。
    事  實
一、丁○○因缺錢花用，未經其弟乙○○之同意，而與一名真實
    姓名年籍不詳綽號「紅龜」之成年男子（下稱「紅龜」）商
    妥以其弟乙○○名義辦理相關證件後，即可籌錢花用，其二
    人竟共同基於偽造私文書進而行使之概括犯意聯絡及使公務
    員登載不實事項於職務上所掌公文書進而行使之犯意聯絡，
    先於民國89年11月20日上午，其二人在桃園縣桃園市縣○路
    5 號之桃園縣桃園市戶政事務所附近（起訴書誤認為不詳時
    地），委由該處某刻印店之不知情成年男性老闆偽造「乙○○」名義之印章一枚（未扣案），旋即持該偽造印章一枚及
    丁○○本人之照片三張（均未扣案）前往桃園縣桃園市戶政
    事務所內，由丁○○在屬於私文書性質之補領國民身分證申
    請書一份上偽造「乙○○」之署名一枚、指印一枚及印文二
    枚，用以偽造補領國民身分證申請書一份以表示其為「乙○○」，持向桃園縣桃園市戶政事務所之不知情承辦人員行使
    ，而使該不知情之承辦人員將此一不實事項登載於職務上所
    掌管屬於公文書性質之戶籍登記簿及國民身分證上，據以核
    准補發貼有丁○○本人照片一張之「乙○○」名義之國民身
    分證一張（未扣案），足以生損害於戶政機關對於戶政管理
    之正確性及乙○○本人。丁○○與「紅龜」賡續上開共同偽
    造私文書進而行使之概括犯意聯絡及行使使公務員登載不實
    事項於職務上所掌公文書之犯意聯絡，復於90年2 月12日晝
    間某時，共同持該偽造印章一枚及前開「乙○○」名義之國
    民身分證一張前往桃園縣桃園市○○路上之世華聯合商業銀
    行股份有限公司桃園分行（現已更名為國泰世華商業銀行股
    份有限公司桃園分行《簡稱國泰世華銀行桃園分行》，下稱
    更名前世華銀行桃園分行），由丁○○在屬於私文書性質之
    開戶資料與印鑑卡共一份上偽造「乙○○」之署名一枚及印
    文一枚，用以偽造開戶資料與印鑑卡共一份，以及持前開「
    乙○○」名義之國民身分證一張，以表示其為「乙○○」，
    持向更名前世華銀行桃園分行之不知情承辦人員行使，據以
    申請核准開立戶名為乙○○、帳戶為00 0000-0 號之帳戶，
    足以生損害於更名前世華銀行桃園分行對於帳戶管理之正確
    性及乙○○本人。嗣因甲○○所遺失已蓋好發票人印章之票
    號KA0000000 號、付款人為第一商業銀行股份有限公司大里
    分行之空白支票（下稱前開支票）一張，前於90年6 月11日
    ，在桃園縣大溪鎮某不詳地點，遭不詳之人侵占入己（起訴
    書認此部分侵占遺失物及偽造有價證券罪嫌皆係丁○○所為
    ，惟本院認為應諭知無罪，理由詳如後述），並在前開支票
    上之金額欄填載新臺幣（下同）58萬元、發票日期欄填載為
    90年6 月8 日，使之具有支票之效力後，將前開支票軋入前
    揭更名前世華銀行桃園分行遭冒用之乙○○名義所開立之帳
    戶內，惟因甲○○已於90年6 月12日對前開支票申請掛失止
    付，故於90年6 月15日遭退票。後由臺中市票據交換所函請
    警方偵辦，始循線查悉上情。
二、案經桃園縣警察桃園分局報告臺灣桃園地方法院檢察署檢察
    官偵查起訴。
    理  由
壹、有罪部分：
一、上揭犯罪事實，業據被告丁○○於本院審理中供承不諱，核
    與被害人乙○○於警詢中所指述之情節大致相符，復有桃園
    縣桃園市戶政事務所93年9 月20日函暨所附之被告偽造補領
    國民身分證申請書影本、被告偽造之印鑑卡影本、貼有被告
    本人照片一張之「乙○○」名義之國民身分證正、反面影本
    等件在卷可憑（參見偵卷第4 、6 頁、本院卷一第117、119
    頁）。綜上所述，足見被告之自白核與事實相符，應可採為
    論罪科刑之依據。從而，本件事證已臻明確，被告犯行洵堪
    認定，應予依法論科。
二、被告因缺錢花用，未經被害人乙○○之同意，而與「紅龜」
    共同委由桃園縣桃園市戶政事務所附近某刻印店之不知情成
    年男性老闆偽造「乙○○」名義之印章一枚後，持往桃園縣
    桃園市戶政事務所，由被告進而偽造「乙○○」之署名、指
    印及印文於偽造補領國民身分證申請書一份上，持向桃園縣
    桃園市戶政事務所之不知情承辦人員行使，而使該不知情承
    辦人員將此一不實事項登載於職務上所掌管屬於公文書性質
    之戶籍登記簿及國民身分證上，據以核准補發貼有被告本人
    照片一張之「乙○○」名義之國民身分證一張，自足以生損
    害於戶政機關對於戶政管理之正確性及被害人乙○○本人。
    被告與「紅龜」復共同前往更名前世華銀行桃園分行，由被
    告進而偽造「乙○○」之署名及印文於偽造開戶資料與印鑑
    卡共一份上，以及持前開「乙○○」名義之國民身分證一張
    ，持向更名前世華銀行桃園分行之不知情承辦人員行使，據
    以申請核准開立戶名為乙○○、帳戶為000000-0號之帳戶，
    自足以生損害於更名前世華銀行桃園分行對於帳戶管理之正
    確性及被害人乙○○本人。核被告所為，係犯刑法第216 條
    、第210 條之行使偽造私文書罪、刑法第216 條、第214 條
    之行使使公務員登載不實事項於職務上所掌公文書罪。又被
    告偽造印章、印文、署押之行為皆屬偽造私文書之階段行為
    ，其偽造私文書後復持以行使，以及使公務員登載不實事項
    於職務上所掌公文書後復持以行使，偽造私文書、使公務員
    登載不實事項於職務上所掌公文書之低度行為又均為行使之
    高度行為所吸收，均不另論罪。被告與「紅龜」二人就上開
    犯行，均具有犯意聯絡及行為分擔，均為共同正犯。被告利
    用不知情之某刻印店成年男性老闆為偽造印章之行為，係間
    接正犯。被告先後二次行使偽造私文書之犯行，時間緊接，
    方法相同，觸犯構成要件相同之罪，顯係基於概括犯意反覆
    為之，為連續犯，依刑法第56條之規定，論以一罪，並加重
    其刑。被告以行使一行為觸犯行使偽造私文書罪及行使使公
    務員登載不實事項於職務上所掌公文書罪，為想像競合犯，
    依刑法第55條前段之規定，應從一重之行使偽造私文書罪處
    斷。公訴意旨就被告上開行使偽造私文書犯行，具有共同正
    犯、間接正犯及連續犯之關係皆疏未論及，以及被告就上開
    行使使公務員登載不實事項於職務上所掌公文書之犯行亦漏
    未論及，進而誤認被告上開行使偽造私文書犯行與使公務員
    登載不實事項於職務上所掌公文書犯行間係牽連犯之裁判上
    一罪關係，而漏論被告上開行使偽造私文書犯行與行使使公
    務員登載不實事項於職務上所掌公文書犯行實係具有想像競
    合犯之裁判上一罪關係，適用法律均有未洽，惟起訴事實已
    明確記載被告連續二次行使偽造私文書及行使使公務員登載
    不實事項於職務上所掌公文書之犯行，該等部分均業經起訴
    ，本院自應加以裁判，併此敘明。爰審酌被告僅因缺錢花用
    ，竟冒用其弟名義，與「紅龜」共同為上開犯行，對被害人
    乙○○本人造成損害，以及致生損害於戶政機關對於戶政管
    理之正確性與更名前世華銀行桃園分行對於帳戶管理之正確
    性，行為實屬不該，惟念其犯後尚能坦承犯行，尚有悔意等
    一切情狀，量處如主文所示之刑，並諭知易科罰金之折算標
    準，以資懲儆。
三、又被告與「紅龜」共同委由某刻印店之不知情成年男性老闆
    所偽刻「乙○○」印章一枚，雖未扣案，但無證據證明亦已
    滅失而不復存在，仍依刑法第219 條規定，不問屬於犯人與
    否，併予宣告沒收。至未扣案之偽造補領國民身分證申請書
    一份，因被告已行使交付予桃園縣桃園市戶政事務所，已據
    被告於本院審理中供明在卷，足認已非被告所有之物，又非
    違禁物，爰不另為沒收之諭知，惟該偽造補領國民身分證申
    請書一份上之被告本人照片二張、偽造「乙○○」署名一枚
    、指印一枚及印文二枚，因照片係被告所有供犯罪所用之物
    ，爰依刑法第38條第1 項第2 款規定，併予宣告沒收；而偽
    造「乙○○」署名、指印及印文，不問屬於犯人與否，仍均
    依刑法第219 條規定，併予宣告沒收。「乙○○」名義之國
    民身分證一張，雖未扣案，但亦無證據證明已滅失而不復存
    在，且又係被告因本件犯罪所得及供犯罪所用之物，爰仍依
    刑法第38條第1 項第2 、3 款規定，併予宣告沒收，至其上
    貼有被告本人照片一張，因該國民身分證已宣告沒收，爰不
    另為沒收之諭知。又未扣案之偽造開戶資料與印鑑卡共一份
    ，因被告已行使交付予更名前世華銀行桃園分行，亦據被告
    於本院審理中供承在卷，足認已非被告所有之物，又非違禁
    物，爰不另為沒收之諭知，惟該偽造開戶資料與印鑑卡共一
    份上之偽造「乙○○」署名一枚及印文一枚，不問屬於犯人
    與否，仍均依刑法第219 條規定，併予宣告沒收。
四、公訴意旨另以：被告上開偽造「乙○○」印章及署名之行為
    ，另涉犯刑法第217 條第1 項之罪嫌云云。惟查，被告上開
    偽造「乙○○」印章、署名、印文及指印之行為，皆屬偽造
    國民身分證申請書、開戶資料與印鑑卡等私文書之階段行為
    ，又被告偽造該等私文書後復持以行使，偽造私文書之低度
    行為又為行使之高度行為所吸收，均不另論罪，惟因公訴意
    旨認此部分與前開論罪科刑部分具有牽連犯之裁判上一罪關
    係，故本院爰不另為無罪之諭知，特予指明。
貳、無罪部分：
一、公訴意旨略以：被告另於90年6 月11日，在桃園縣大溪鎮某
    不詳地點，見被害人甲○○所遺失已蓋好發票人印章之前開
    支票一張脫離其本人持有，即另行基於為自己不法所有之意
    圖，將之侵占入己，並意圖供行使之用，在前開支票上之金
    額欄填載58萬元、發票日期欄填載為90年6 月8 日，使之具
    有支票之效力後，將前開支票軋入前揭更名前世華銀行桃園
    分行遭冒用之被害人乙○○名義所開立之帳戶內，惟因掛失
    止付退票，由臺中市票據交換所函請警方偵辦，始循線查知
    上情，因認被告另涉犯刑法第337 條之侵占遺失物罪嫌、刑
    法第201條第1項之偽造有價證券罪嫌云云。
二、按犯罪事實應依證據認定之，無證據不得認定犯罪事實；又
    不能證明被告犯罪，應諭知無罪之判決，刑事訴訟法第154
    條第2 項及第301 條分別定有明文。又按刑事訴訟法上所謂
    認定犯罪事實之證據，係指足以認定被告確有犯罪行為之積
    極證據而言，如未能發現相當證據或證據不足以證明，自不
    能以推測或擬制之方法，以為裁判基礎（最高法院29年上字
    第3105號及40年台上字第86號判例意旨可資參照）。而認定
    不利於被告之事實，須依積極證據，苟積極證據不足為不利
    被告之認定時，即應為有利於被告之認定，更不必有何有利
    之證據；又認定犯罪事實所憑之證據，雖不以直接證據為限
    ，間接證據亦包括在內，然而無論直接證據或間接證據，其
    為訴訟上之證明，須於通常一般之人均不致有所懷疑，而得
    確信其為真實之程度者，始得據為有罪之認定，倘其證明尚
    未達到此一程度，而有合理之懷疑存在而無從使事實審法院
    得有罪之確信時，即應由法院為諭知被告無罪之判決（最高
    法院30年上字第816 號及76年度台上字第4986號判例意旨可
    資參照）。亦即若證據資料在經驗科學上或論理法則上尚有
    對被告較為有利之存疑，而無從依其他客觀方法排除此項合
    理之可疑，即不得以此資料作為斷罪之基礎，且刑事訴訟制
    度受「倘有懷疑，即從被告之利益為解釋」、「被告應被推
    定為無罪」之原則所支配，故得為訴訟上之證明者，無論為
    直接或間接證據，須客觀上於一般人均不致有所懷疑而達於
    確信之程度者，始可據為有罪之認定，倘其證明尚未達於「
    確信」之程度，而有合理可疑存在時，即難據以為被告不利
    認定，換言之，在法律判斷上，即不能為被告有罪之認定。
三、訊據被告於本院審理中堅決否認有何涉犯此部分侵占遺失物
    及偽造有價證券之犯行，辯稱︰我去補辦身分證及開戶後，
    就將所有資料都交給「紅龜」，他說他會再找我，但是後來
    他就沒有再找我，也沒有給我錢，那段期間我都住在我朋友
    戊○○家中，他家在南門市場附近，我沒有於90年6 月11日
    在桃園縣大溪鎮撿到甲○○的支票，也沒有將該支票拿去提
    示等語。
四、本件公訴人認被告此部分另涉犯刑法第337 條之侵占遺失物
    罪嫌、刑法第201 條第1 項之偽造有價證券罪嫌，無非係以
    ：被告經傳喚未到庭應訊。惟上揭犯罪事實，業據被害人甲○○指述綦詳，並有掛失止付票據提示人資料查報表、遺失
    票據申請書影本一紙、退票理由單影本各一紙在卷足稽，被
    告犯行洵堪認定，為其論據。
五、經查：
  (一)觀之被害人甲○○於本院審理中指述：我不認識被告，我當
    時出去買東西打算用支票支付，帶出門以後，不知怎麼地就
    不見了，回到家才發現，我印象中是星期五傍晚遺失支票，
    等到星期一才去辦理掛失止付。支票是在大溪鎮遺失的等語
    （參見本院卷一第108-110 頁），顯見被害人甲○○對於其
    所有前開支票遺失後究竟係遭何人所侵占一情，並不知情，
    是其所述及卷附之掛失止付票據提示人資料查報表、遺失票
    據申請書影本一紙、退票理由單影本各一紙等書證，至多僅
    能證明前開支票確曾遺失而遭不詳之人侵占入己，嗣後遭不
    詳之人在前開支票上之金額欄填載58萬元、發票日期欄填載
    為90年6 月8 日，使之具有支票之效力後，將前開支票軋入
    前揭更名前世華銀行桃園分行遭冒用之乙○○名義所開立之
    帳戶內，然因前開支票已掛失止付遭退票之事實，並無從據
    以作為認定被告此部分確有侵占遺失物及偽造有價證券犯行
    之積極證據，且縱令被告先前固有為上開行使偽造私文書及
    使公務員登載不實事項於職務上所掌公文書等犯行，然該部
    分犯罪事實與此部分待證事實是否為被告所為之間，尚乏積
    極證據加以連結，自不能以被告有冒用其弟乙○○之名義在
    更正前世華銀行桃園分行開戶，以及事後有被害人甲○○遺
    失且遭偽造之前開支票軋入該帳戶內，即遽而推論被告確有
    侵占遺失物及偽造有價證券之犯行，是以公訴意旨此部分所
    認，尚嫌率斷而不足採。
  (二)再者，前開支票經本院向國泰世華商業銀行桃園分行調取正
    本後，連同本院向桃園縣桃園市戶政事務所、國泰世華商業
    銀行桃園分行調取被告先前所親自偽造之國民身分證申請書
    、偽造開戶資料與印鑑卡，及93年9 月14日本院當庭諭知被
    告書寫之字跡，與被告提供近年來與家中聯繫之家書、借據
    、規劃書、保險公司資料等文件，送請憲兵司令部刑事鑑識
    中心鑑驗前開支票上所書寫之「乙○○」字跡與其他文件上
    所書寫之「乙○○」字跡是否相符，經鑑驗結果認為：前開
    支票上「乙○○」簽名字跡與當庭字跡、補領身分證申請書
    、印鑑卡、家書取樣字、信件、信封、借據上之「陳」、「
    佑」、「誠」、「乙○○」等字跡，均不相符等語，有憲兵
    司令部刑事鑑識中心鑑驗通知書影本一份在卷可憑（參見本
    院卷二第69-70 頁），更足認被告並無偽造「乙○○」之署
    名用以偽造前開支票等情甚明。
  (三)綜上所述，堪認公訴人認定被告此部分另涉犯刑法第337 條
    之侵占遺失物罪嫌、刑法第201 條第1 項之偽造有價證券罪
    嫌所憑之證據，均未達通常一般人均不致有所懷疑，而得以
    確信其為真實之程度，而有合理可疑存在，依刑事訴訟制度
    受中「倘有懷疑，即從被告之利益為解釋」、「被告應被推
    定為無罪」之原則所支配，自難僅據被害人甲○○所述及卷
    附之掛失止付票據提示人資料查報表、遺失票據申請書影本
    一紙、退票理由單影本各一紙等書證，以及事後有被害人甲○○遺失且遭偽造之前開支票軋入被告冒用其弟乙○○名義
    所申請開立之帳戶內，即遽為不利被告之認定。此外，本院
    又查無其他積極證據足認被告此部分有何公訴人所指涉犯侵
    占遺失物及偽造有價證券之犯行，揆諸首揭法條及判例意旨
    說明，此部分自不能證明被告犯罪，應為無罪之諭知，以昭
    審慎。
據上論斷，應依刑事訴訟第299 條第1 項前段、第301 條第1 項
，刑法第28條、第56條、第216 條、第210 條、第214 條、第55
條、第41條第1 項前段、第38條第1 項第2 、3 款、第219 條，
罰金罰鍰提高標準條例第1 條前段、第2 條，判決如主文。
本案經檢察官孫沛琦到庭執行職務。
中　　華　　民　　國　　94　　年　　5 　　月　　16　　日
                        臺灣桃園地方法院刑事第十二庭
                            審判長法  官    游  紅  桃
                                  法  官    黃  永  定
                                  法  官    林  家  賢
上列正本證明與原本無異。
如不服本判決，應於判決送達後10日內，向本院提出上訴狀（應
附繕本），上訴於臺灣高等法院。
                                  書記官    戴  育  萍
中　　華　　民　　國　　94　　年　　5 　　月　　16　　日
附錄本判決論罪科刑法條：
刑法第210條：
偽造、變造私文書，足以生損害於公眾或他人者，處五年以下有
期徒刑。
刑法第214條：
明知為不實之事項，而使公務員登載於職務上所掌之公文書，足
以生損害於公眾或他人者，處三年以下有期徒刑、拘役或五百元
以下罰金。
刑法第216條：
行使第二百十條至第二百十五條之文書者，依偽造、變造文書或
登載不實事項或使登載不實事項之規定處斷。
